【裁判字號】    89,易,1931
【裁判日期】    890915
【裁判案由】    詐欺
【裁判全文】
台灣台中地方法院刑事判決                        八十九年度易字第一九三一號
    公  訴  人  台灣台中地方法院檢察署檢察官
    被      告  甲○○
                丁○○
右列被告因詐欺案件，經檢察官提起公訴（八十八年度偵字第二二０００號），本院
判決如左：
    主  文
甲○○、丁○○均無罪。
    理  由
一、本件公訴意旨略以：被告甲○○、丁○○二人係夫妻，與告訴人乙○因操作股票
    而認識，二人竟共同意圖為自己不法之所有，明知渠等二人已陷於無償債能力之
    嚴重狀態，被告甲○○竟於民國八十八年間，佯稱其因遭信用交易資格取消，買
    賣股票不便，共同向告訴人調借現金，並佯以股票及被告丁○○之支票一張質押
    擔保，以此為詐術，使乙○因此陷於錯誤而如數交付新台幣 (下同)六十五萬餘
    元。嗣於八十八年十月二十六日，被告甲○○向告訴人表示，被告丁○○之存摺
    有六十五萬元匯入，被告丁○○馬上會將錢提出償還，但要告訴人先交出之前質
    押之股票與支票予伊，並提示被告丁○○存有六十五萬元之存摺取信告訴人，告
    訴人看後果有六十五萬元之存款，即不疑有他，乃將質押之股票與支票返還被告
    甲○○，詎被告甲○○取得其質押之股票與支票後，竟與被告丁○○速將銀行存
    款提出，匯入被告丁○○台中商業銀行股份有限公司 (下稱台中商銀)之帳戶，
    並堅拒清償所欠款項，告訴人至此始悉受騙，被告二人也因此詐得六十五萬餘元
    花用，因認被告二人共同涉犯刑法第三百三十九條第一項之詐欺取財罪嫌云云。
二、按犯罪事實應依證據認定之，無證據不得推定其犯罪事實；又不能證明被告犯罪
    或其行為不罰者，應諭知無罪之判決，刑事訴訟法第一百五十四條、第三百零一
    條第一項分別定有明文。又刑法第三百三十九條第一項詐欺罪之成立，以意圖為
    自己或第三人不法所有，以詐術使人將本人或第三人之物交付為要件。所謂以詐
    術使人交付，必須被詐欺人因其詐術而陷於錯誤，若其所用方法，不能認為詐術
    ，亦不致使人陷於錯誤，即不構成該罪，最高法院四十六年台上字第二六０號亦
    著有判例。刑法第三百三十九條之詐欺罪，係以行為人於客觀上施用詐術使人陷
    於錯誤，並於行為之初，即已意圖為不法之所有或意圖得財產上之不法利益，為
    其構成要件，至於民事債務當事人間，若有未依債務本旨履行給付之情形，在一
    般社會經驗而言，原因非一，其因不可歸責之事由無法給付，或因合法得對抗他
    造主張抗辯而拒絕給付，甚至債之關係成立後，始行惡意遲延給付，皆有可能，
    非必出於自始無意給付之詐欺犯罪一端，又刑事被告依法不負自證無罪之義務，
    苟無足以證明其債之關係發生時自始故意藉此從事財產犯罪之積極證據，自難違
    反刑事訴訟法第一百五十四條之規定，以被告單純債務不履行之客觀事態，推定
    被告自始即有不法所有之意圖而施用詐術。
三、公訴人認被告二人共同涉犯詐欺取財罪嫌，無非以告訴人於偵查中之指訴及扣案
    之存摺與世華聯合商業銀行股份有限公司 (下稱世華銀行)函文可證；且被告在
    同一日短短三小時之內，將錢由台中商銀匯出後，又速匯回，其動機與做法有悖
    於常情之處，被告偵查中所辯顯屬牽強為主要論據。訊據被告二人均堅決否認有
    何詐欺取財犯行，被告甲○○辯稱：伊並未向告訴人調借現金，伊與告訴人自八
    十六年間開始合資操作股票，前後約二年，至結算時告訴人稱有虧損要伊賠償，
    伊也沒有質押過股票與支票云云。另被告丁○○則辯稱：伊並未向告訴人借貸，
    亦未曾提供支票作擔保等語。
四、本院查：告訴人指述被告甲○○因操作股票，陸續向其借貸，至八十八年十月二
    十五日結算時尚有六十五萬九千零二十二元未清償之事實，為被告甲○○否認，
    姑不論告訴人之指述是否屬實，惟查：
(一)、向告訴人借款之人係被告甲○○，並非被告丁○○，亦與其無關，迭據告訴人
      於偵審中指陳明確，公訴人認係被告二人共同向告訴人借款，尚與事實不符。
(二)、告訴人於本院八十九年七月七日訊問時指稱：「 (問：被告是用何名義向你借
      )因他交割不夠以要我借錢給他交割，他是用陳智忠帳戶做買賣，我是用轉帳
      到陳智忠帳戶去」等語；另告訴人確係將借款直接匯入供被告甲○○買賣股票
      用之以訴外人陳智忠名義開戶、世華銀行第0000000000之二號帳戶
      內，用作股票交割費用之事實，有告訴人提出附卷之該帳戶存提款明細表可稽
      ，則被告甲○○既係以股票交割資金不足為由向告訴人借款，告訴人亦將借款
      直接匯入供被告甲○○買賣股票用之訴外人陳智忠前開帳戶內，用作股票交割
      之用，足見被告甲○○以上揭理由向告訴人借款，並非虛構事實，告訴人亦未
      因之陷於錯誤而貸與金錢。
(三)、告訴人於偵查中提出告訴狀指稱：「．．．同意方便借錢予以交割，惟從八十
      八年六月二十八日至十月二十五日之間虧損尚欠告訴人六十五萬九千零二十二
      元」；於八十八年十一月十八日檢察官訊問時陳稱：「．．．八十八年四、五
      月間，因他作股票向我借錢，因與他是認識朋友所以才把錢借他，之前有借有
      還，至六月以後被告才開始沒有還，因他作股票賠錢才沒還錢，且拿股票來抵
      押，這些都在我了解當中，均是甲○○向我借的，丁○○並沒向我借錢」；於
      本院八十九年七月七日訊問時指稱：「是甲○○向我借，是分很多次向我借，
      在八十八年六月份他借過很多次，每次是二、三萬，都有結清之後，越借越多
      ，在九二一大地震後，就沒有還我」；另證人丙○○於本院同日訊問時證稱：
      「 (問：甲○○是否有向乙○借錢)有的，因我有幫忙記帳，因沈和甲○○都
      有告訴我，當時甲○○向乙○表示，如交割有欠錢即向乙○借錢，乙○就答應
      」；「剛開始有借有還，最高達到三、四百萬元，後來到八十八年九月十八日
      止還有0000000元沒有還，一直到八十八年十月二十五日又賣出，在十
      月二十六日結帳總共欠六十五萬九千零二十二元」等語；又依告訴人提出之借
      錢買賣股票交割差額計算表所載，被告甲○○係於八十八年八月二十日、同年
      九月九日、同年九月十八日陸續借款七十五萬元、六萬元、一百零一萬二千元
      ，連同利息五萬六千零九元，合計一百八十二萬二千元，嗣被告於八十八年十
      二月二十五日清償一百二十一萬八千九百八十七元，尚欠六十五萬九千零二十
      二元。是依告訴人之上開指述、證人丙○○之證述及借錢買賣股票交割差額計
      算表所載，被告甲○○之前既曾多次向告訴人借款，在八十八年八月前之欠款
      亦均已清償，另自八十八年八月二十日起之三次借款，總額合計為一百八十二
      萬二千元，被告甲○○雖因股票投資虧損未清償所有欠款，惟在八十八年十月
      二十六日結算前已清償一百二十一萬八千九百八十七元，僅餘六十五萬九千零
      二十二元 (含利息)未清償，足見被告甲○○與告訴人間應係朋友間正常借貸
      關係，自難認為被告甲○○於借款時業已陷於無償債能力之嚴重狀態，更不得
      僅因被告甲○○有部分欠款未按期清償之客觀事態，即認定被告甲○○於借款
      之初，有為自己不法所有之意圖而詐騙告訴人之故意。
(四)、再者，告訴人於本院審理時對被告提出刑事附帶民事訴訟，經本院以八十九年
      度附民字三一０號審理，並已當庭達成和解，清償欠款，有和解筆錄附於上開
      卷宗可按，準此以觀，被告並非全無償債誠意，更難認有詐欺之行為。
(五)、至於告訴人指述被告甲○○於八十八年十月二十六日向其表示，被告丁○○之
      存摺有六十五萬元匯入可供清償，使告訴人交還先前質押之股票與支票，被告
      甲○○取得其質押之股票與支票後，隨即與被告丁○○將銀行存款提出一節，
      縱屬實情，惟此充其量僅足以證明被告甲○○於債之關係成立後，有惡意遲延
      給付之情形；抑或事後有騙回質押物之詐欺得利行為 (按告訴人亦係以上開理
      由，認為被告騙回質押物，涉犯刑法第三百三十九條第二項之詐欺得利罪，提
      出告訴，與公訴人起訴認定被告二人借款時即有詐欺意圖，涉犯詐欺取財罪之
      犯罪事實，並不相同)，尚難據此即謂其借款係出於自始無意給付之詐欺犯罪
      。
(六)、綜上所述，被告丁○○，並未與被告甲○○共同向告訴人借款，被告甲○○與
      告訴人之爭執，就公訴人起訴之犯罪事實部分，應屬債務不履行之民事糾紛範
      圍，尚難認為被告吳狄文有何不法所有之意圖而施用詐術，或使告訴人陷於錯
      誤而貸予金錢，揆諸前開說明，即均不能以詐欺取財罪相繩。此外，本院復查
      無其他積極證據足以證明被告二人有被訴之詐欺取財罪犯行。是被告之犯罪既
      不能證明，依法應為無罪之諭知。
據上論斷，應依刑事訴訟法第三百零一條第一項，判決如主文。
中      華      民      國      八十九      年      九      月    十五  日
                                      臺灣臺中地方法院刑事第七庭
                                          法  官 劉  長  宜
右正本證明與原本無異。
如不服本判決，應於判決送達後十日內向本院提出上訴狀，上訴於臺灣高等法院臺中
分院( 須附繕本 )。
                                          書記官
中      華      民      國      八十九      年       九     月    十八  日


司法院資訊處製作；財團法人民間司法改革基金會備份。
